臺北高等行政法院判決　　　　　　　　　　　　　　八十九年度訴字第二五三三號
　　　　　　　　　　　　　　　.
　　原　　　告　甲○○
　　訴訟代理人　乙○○
　　　　　　　　戊○○
　　被　　　告　經濟部智慧財產局
　　代　表　人　陳明邦（局長）
　　訴訟代理人　丁○○
　　參　加　人　向銳企業有限公司
　　代　表　人　丙○○董事長.
　　訴訟代理人　龍雲翔　律師
右當事人間因新型專利異議事件，原告不服行政院中華民國八十九年九月十九日台八
十九訴字第二七四七五號再訴願決定，提起行政訴訟；並經本院裁定命參加人參加訴
訟。本院判決如左：
    主  文
再訴願決定、訴願決定及原處分均撤銷。
被告機關應就原告之本件異議申請，依本判決理由所附之法律見解，另為是否准許之
行政處分。
原告其餘之訴駁回。
訴訟費用由被告負擔。
一、事實概要：
  Ａ、本案參加人向銳企業有限公司前於民國（下同）八十七年一月二十三日以「網
      印機之印刷台位移裝置」向中央標準局（八十八年一月二十六日改制為智慧財
      產局）申請新型專利，經該局編為第00000000號審查，准予專利，並
      對外公告。
  Ｂ、原告則於公告期間內之八十八年一月八日對上開審定專利提起異議，主張前開
      審定專利有違專利法第九十八條第一項第一款（新型專利申請前已見於刊物或
      已公開使用者）及第二項（運用申請前既有之技術或知識，而為熟習該項技術
      者所能輕易完成）之規定，不符新型專利要件。
  Ｃ、被告則於八十八年九月六日以（八八）智專（九）○五○三一字第一三一六八
      六號專利異議審定書為異議不成立之審定，而拒絕了原告所請、對參加人之前
      開新型作成撤銷專利權行政處分之請求。
  Ｄ、原告不服，提起訴願，經經濟部以八十九年三月八日經（八九）訴字第八九○
      八六○六八號訴願決定書駁回其訴願，原告仍不服，循序提起再訴願，亦經行
      政院以八十九年九月十九日台八十九訴字第二七四七五號再訴願決定書駁回其
      再訴願，乃提起本件行政訴訟。
二、兩造（含參加人）聲明：
  Ａ、原告聲明：
      求為判決撤銷原處分、訴願決定、再訴願決定。
  Ｂ、被告聲明：
      求為判決駁回原告之訴。
  Ｃ、參加人聲明：
      求為判決駁回原告之訴。
三、兩造（含參加人）之爭點：
  Ａ、原告主張之理由：
    １、首先，鑒於被告機關顯然尚無法瞭解到引證案一與系爭案所指網印機之使用
        方法及操作方式，為恐被參加人誤導，玆再簡單解釋兩者之異同：
      ａ、按一般印刷電路板之綠漆印刷過程，係在印刷前，網印機上之網版先被抬
          版而離開檯面上方一段距離，操作者將一片待印物（即ＰＣＢ，印刷電路
          板）置入檯面上並定位住後（利用其他定位裝置），網版再下降而蓋在印
          刷電路板上面，使網版上圖樣精密對準待印物之預定位置，此時網版上面
          已放有油墨，印刷頭上左右平行之兩支刮刀同時下降至離網版一小段距離
          ，其中之右支（此時左支抬起而不觸及網版）即從右側方向下壓抵網版，
          並刮壓網版上油墨向左側移動，而在此油墨移動過程中，油墨受刮刀刮壓
          而可透過網版上圖樣式無數小開孔下達待印物表面上；待刮刀由右側走至
          左側印好次，轉而使右支刮刀升起而左支刮刀下降，換由左刮刀再做由左
          至右之回程刮印程序，而完成一次網印過程（來回算完整一次網印），網
          版及兩支刮刀同時又回昇至原位，供操作者將已印好之一片印刷電路板取
          出，並再將另一片待印物置入檯面上，重複做左右來回之一次網印過程。
          以上程序引證案一與系爭案完全相同。
      ｂ、又一般習知印刷過程，在左右來回刮印中該印刷檯面均保持固定狀態而不
          移位，而因網版本身有彈性且是由外框框住（如畫框般），使刮刀刮壓在
          網版上之壓力隨左右移位置而改變，致容易在由左至右之回程刮印程序中
          產生很多網印品質上缺點（請參考引證案一專利說明書之創作背景或現場
          履勘報告）。
      ｃ、而引證案一之檯面能作X/Y軸向位移是原告首創專利，在八十四年八月一
          日取得證書在案。引證案一訴求重點為：在一網版印刷機上承載待印物的
          工作檯面下方裝置有X/Y軸向各自獨立滑動導軌及傳動機構，使得檯面能
          隨「製程需要」，可在左右來回刮印中，在由右至左之去程刮印時，檯面
          仍保持不動，但在由左至右回程刮印之前，檯面先「自動作一次位移」（
          位移量可達1-2 mm），再作回程刮印；待回程刮印結束，檯面又「自動歸
          位」，以重複下一次網印製程。使在左右來回刮印中自動作X、Y單軸向或
          X+Y 雙軸向位移，以達成印刷落墨位置在網版受印刷動作拉扯變形下，能
          「錯離（位）」或「對準（位）」而下達至待印物表面特定位置之目的。
          而以上所述之機台作動方式引證案一與系爭案也皆相同。換言之，如何在
          網版受印刷動作拉扯變形下能達成「錯位」或「對位」的網印要求，乃引
          證案一要「解決之課題」，又引證案一「解決課題所引用之技術手段」即
          是利用檯面下方裝置以X/Y軸向各自獨立滑動導軌及傳動機構，使得檯面
          能隨製程需要而在每一次回程刮印之前，自動作一次X、Y單軸向或X+Y雙
          軸向之位移，並在程刮印結束，檯面又「自動歸位」，以重複下一次網印
          製程；而系爭案之「要解決之課題」、「解決課題所引用之技術手段」、
          「作用方式」、「目的功效」及「機台之作動、操作方式」等，在在也皆
          與引證案一相同。
      ｄ、而系爭案與引證案一間唯一不同點，僅在於當由左至右回程刮印之前，檯
          面須先「自動作一次位移」（位移量可達1-5 mm）的該「檯面位移量」的
          「設定方式」而已！即系爭案改用自動化機器常用之「人機介面」（一種
          顯示幕）配合「伺服馬達與滾珠導螺桿」來設定「檯面之位移量」而已，
          然參加人卻自認為因系爭案可將該1-5 mm之「檯面位移量」細分至每格
          0.01 mm的設定已比引證案一調整鈕每格0.02 mm的設定來的精密，又自認
          為「人機介面」按壓設定比調整鈕設定聰明又容易，即宣稱系爭案比引證
          案一具進步性，此種矇騙審查委員專業不足而打混戰的作法乃是本案最大
          爭執點所在，亦是原告最感無奈且認為最不合理之處。蓋「人機介面」配
          合「伺服馬達與滾珠導螺桿」的設定方式係通知之自動化技術或知識。再
          而，無論以何種方式設定「檯面位移量」，均要事先決定該「檯面位移量
          」之多少，而如何決定該「檯面位移量」之多少依目前技術而言，純靠經
          驗及印刷片之品質而決定，也就是印刷前要先設定一「檯面位移量」（如
          2 mm）而試印，再檢測試印板品質去作調整，因此，調整方法引證案一與
          系爭案又完全相同，只是輸入方式不同而已；而所為調整是決定正調（如
          2 mm上加至2.02）或逆調（如2 mm減至1.98mm）依目前技術而言又純靠經
          驗；待最後設定後即可量產化印刷（可持續數百片或數千片，須要看機台
          剛性，或刮刀、網版等周遭配備之品質而定），至於檢測試印板品質而作
          調整之程序可能數次，引證案一可比與系爭案方便（因「人機介面」要關
          機才能設定），且每次調整從2 mm上加至2.02（如引證案一，每格0.02mm
          ）或從2 mm上加至2.01（如系爭案，每格0.01mm），對實際調整量之大小
          而言已無必要且不切實際，此即原告認為參加人有故意矇騙審查委員專業
          不足而打混戰之緣由。
    ２、對被告主張各點之反駁：
      ａ、被告認為：『原異議案之引証資料中，氣壓缸構造確實無法達成系爭案以
          馬達導螺桿傳動之斜行功效』。其實不然，蓋引證案一網印機上印刷檯面
          係做Ｘ、Ｙ軸之縱、橫向調整，而且引證案一中述有：『橫移或縱移並無
          一定的先後秩序，可先橫後縱或先縱後橫或同時移動等等皆行，能由微電
          腦程序控制橫動氣壓缸（４３）與縱動氣壓缸（５３）之運作，使待印物
          可配合網印作業，達到雙軸向之移動效果』【請參考引證案一專利說明書
          內創作說明（４）第１１行起】，因此，當引證案一結構中Ｘ、Ｙ軸同時
          移動時，Ｘ軸位移向量加Ｙ軸位移向量即構成一斜行向量，換言之，原異
          議案之引証資料中，氣壓缸構造確實也可達成系爭案以馬達導螺桿傳動之
          斜行功效，故被告在行政訴訟答辯理由中所稱：『原異議案之引証資料中
          ，氣壓缸構造確實無法達成系爭案以馬達導螺桿傳動之斜行功效』是錯誤
          的判斷。另可以注意的，即是上揭之引證案一敘述中亦已提及：『能由微
          電腦程序控制橫動氣壓缸（４３）與縱動氣壓缸（５３）之運作，使待印
          物可配合網印作業，達到雙軸向之移動效果』，也表示引證案一亦可利用
          『微電腦程序控制』之數位化自動控制技術。
      ｂ、被告復認為原告所提供為証明「馬達與滾珠導螺桿之傳動結構」為「習知
          技藝」之証據，係為訴訟階段新証據，故不受理。然原告認為身為專利審
          查主管單位，對所審查專利案件相關技術領域內之技術，理應有相當程度
          的瞭解始可為公平之審查，或由於被告資訊不足，故原告才提出該等証據
          期使審查委員能瞭解「伺服馬達與滾珠導螺桿」俱是傳動結構中之泛用構
          件，乃系爭案申請前既有之技術或知識，而為任何熟知機械技術者所能輕
          易完成者；更甚者，包括參加人（即系爭案創作人）在內，亦早已明知此
          項「馬達與滾珠導螺桿」之泛用技藝，蓋參加人早已明知國外產品型錄均
          有刊登「馬達與滾珠導螺桿」之使用技術，如：ＴＨＫ產品型錄品型錄（
          一九九四年）及ＮＳＫ產品型錄（一九九○年），其中即有「馬達配合滾
          珠導螺桿」之結構設計，其中尚同時刊載有「馬達與滾珠導螺桿」配合「
          電腦」之使用狀況（請參考附件一所示），而參加人即是自己提供並引用
          而該等國外早年之產品型錄，以作為其對原告引證案一提出舉發之舉發証
          據，在在皆可証明「馬達與滾珠導螺桿之數位化自動控制」確實是系爭案
          由請之前的此既有技術知識，審查委員實應摒除駝鳥心態，加以參考並再
          為公允之審查。
      ｃ、又系爭案與引證案一間最大不同點在於：「系爭案利用馬達與滾珠導螺桿
          之傳動結構取代引證案一中氣壓缸結構」，然而，馬達與滾珠導螺桿俱是
          傳動結構中之泛用構件，原告並於行政訴訟起訴理由中佐証以參加人也已
          明知之國外產品型錄（請參考附件一所示），而且該等國外產品型錄俱是
          由參加人自己提供的，皆可証明「馬達與滾珠導螺桿」全是已知之構件。
          再而，依被告經濟部智慧財產權所印行「專利審查基準」第２２─１９頁
          所載四項「相關新型類型之進步性判斷」之第（二）小項「構成要件變更
          之新型」中第１點「構成要件置換之新型」內稱：『構成要件置換之新型
          ，係指將他新型之構成要件之一部分，以其他已知之構件來置換之新型而
          言。如此之置換可產生某一新功效或增進某種功效，此種構成要件置換之
          新型，視為非能輕易完成。惟如此之置換未能產生某一新功效或增進某種
          功效則視為熟習該項技術者所能輕易完成且未能增進功效者。』，今系爭
          案係利用馬達與滾珠導螺桿取代原引證案一中氣壓缸結構，確定為一種「
          構成要件置換之新型」，然由其技術內容與功效可知，系爭案所可達成比
          引証案快速或準確等功效均係為其置換構件「馬達與滾珠導螺桿」原具功
          能予以呈現而已，對引證案一之「印刷檯面產生雙軸向移位」的主要技術
          內容及功效而言，只是檯面移位速度快慢之程度上差別而已，且實質上，
          系爭案係所欲解決之課題與引證案一相同：即是使網印機能克服PCB（印
          刷電路板）綠漆印刷之諸種缺點，而至少能具有「錯離（位）」或「對準
          （位）」的網印功能以符合客戶要求，而解決課題所引用之技術手段亦是
          藉檯面下方裝置以X/Y軸向各自獨立滑動導軌及傳動機構，使檯面能隨製
          程需要（相同在回程刮印之前），作X、Y單軸向或X+Y雙軸向位移。故系
          爭案之主要技術內容、特點及目的功效顯然完全相同於引證案一，而且就
          「錯離（位）」或「對準（位）」的網印要求而言，系爭案並未有任何功
          效之增進（請參考後段說明）。因此系爭案並未能產生某一「新功效」或
          「增進某種功效」，故系爭案應視為熟習該項技術者所能輕易完成且未能
          增進功效，而不具進步性。
    ３、對鈞院於九十年十二月二十六日履勘原告及參加人產品的部分：
      ａ、今由系爭案在其專利說明書內所自稱系爭案係針對引證案一之缺點而加以
          改良【請參考系爭案之創作背景】，可知系爭案和引證案一俱是相同領域
          之技術；然系爭案之技術內容及所達成之目的功效顯然僅止於為解決與引
          證案一相同之課題：即是使系案之網印機能克服PCB（印刷電路板）綠漆
          印刷之諸種缺點，而能具有「錯離（位）」或「對準（位）」的網印功能
          以符合客戶要求（客戶使用需要，否則不買），而解決課題所引用之技術
          手段亦是藉檯面下方裝置以X/Y軸向各自獨立滑動導軌及傳動機構，使檯
          面能隨製程需要（相同在回程刮印之前），作X、Y單軸向或X+Y雙軸向位
          移。故系爭案之主要技術內容、特點及目的功效顯然完全相同於引證案一
          ，而且就「錯離（位）」或「對準（位）」的網印要求而言，系爭案並未
          有任何功效之增進。
      ｂ、又參加人（即系爭案創作人）於現場所操作之系爭案產品，其實際印刷製
          程之操作與引證案一完全相同，也是將印刷電路板逐片放在檯面上作一次
          左右來回之刮印工作，再逐片取出，而且在回程刮印之前其檯面亦「自動
          先作一次移位」，待回程刮印結束，其檯面「又自動歸位」以重複下一次
          網印製程。故系爭案與引證案一之使用、作用方式及目的功效完全相同，
          唯一不同點僅在於「檯面之位移量」的設定方式而已，即系爭案改用自動
          化機器常用之「人機介面」（一種顯示幕）來設定「檯面之位移量」而已
          ，然該「人機介面」及相配合「伺服馬達與滾珠導螺桿」所組成之結構及
          操作方式，已如前言，均係通知之自動化技術或知識。
      ｃ、參加人（即系爭案創作人）在現場操作時一直堅稱以「人機介面」設定「
          檯面之位移量」之其可對系爭案產生諸多願景，包括：因系爭案具數位化
          功能，故可利用由各構件生產廠家提供之資料，如「網版」之張力、延伸
          性，或「刮刀及機座」之撓性、印刷深度、印刷速度等作為參數（亦即九
          十一年一月十七日言詞辯論庭時，參加人所稱在申請前已收集到之資料）
          ，以資預先在電腦內設定「檯面之位移量」，並自動因時因量（已完成印
          刷之電路板數）作改變，而可自動化管理、容控制，甚至一個職淺外勞可
          同時操控數部機台等等，惟其俱僅是針對前述之「檯面之位移量」設定方
          式而論述，不但與系爭案功能無涉，也無關於系爭案與引證案一在此所討
          論之技術功效，且該設定方式本身更是不切實際、不合乎實用的設計。蓋
          因引證案一「檯面位移」功能實務運用時變化因素多，在網版張力、延伸
          性、刮刀撓性、印刷深度、印刷速度等皆有變化且交叉影響下，造成拉網
          錯位變異量大（可達1-2mm），且隨著印刷時間拉長繼續變化，並不穩定
          ，故而實務上得在實際印刷過程中不斷監控、調校始能掌握該「檯面之位
          移量」，換言之，系爭案與引證案一皆須要先試印前幾片以調校出最佳之
          「檯面位移量」，在最佳之「檯面位移量」確定後，操作者即逐片更換印
          刷，系爭案實不可能直接依據廠商資料即能在「人機介面」上設定「檯面
          之位移量」，此其一。又在實際作一千片或兩千片甚至更多印刷電路板之
          綠漆印刷時，而印刷過程中，或許一直順利進行或許在五佰片、一千片甚
          至更多片（不知何時）後大開始走位並超過容許裕度，則現場操作者再視
          印製品質或走位狀況再調校「檯面位移量」。而依物理學之「測不準原理
          」，任何實際物品絕對沒有「完全準確」存在，一定存在有裕度
          allowance產生（即世界上絕無剛好一公尺之鋼片，任何物品一定存在有
          誤差，只看該誤差容許量正或負多少而已，而現在技術水準已到以奈米億
          分之一米單位者如IC製造），而既然「檯面位移量」受網版張力、延伸性
          、刮刀撓性、印刷深度、印刷速度等諸多因素影響，則系爭案如何根據該
          等參數（變化因素）而推知何時須要改變「檯面之位移量」，及該位移量
          是正（增加）或負（減少），而在「人機介面」上先設定第幾片開始來讓
          「檯面之位移量」自動變化？（如參加人所述系爭案可以每隔一定量片數
          來自動變化「檯面之位移量」，因而比引證案一好用！），此其二。再而
          ，受諸多變化因素影響，拉網錯位變異量可大達1-2 mm，引證案一所採取
          以微調目盛設定汽缸行程限位的方式，每一刻度片0.02 mm，相對於拉網
          錯位變異量，可謂極小（五十分之一至百分之一），已足夠達成微調目的
          。根本不須要再如系爭案微分成00.1 mm之位移量，此其三。
      ｄ、又系爭案專利說明書內，對如何根據該等參數（變化因素）而推知何時須
          要改變「檯面之位移量」，及該位移量是正（增加）或負（減少），供可
          在「人機介面」上先設定第幾片開始來讓「檯面之位移量」自動變化，全
          然未提及，故不屬於系爭案之技術內容；而且相關技術亦未具體表述，任
          何熟知此項技藝人士亦難以根據專利說明書系爭案而具體實施，也不符合
          專利法第二十二條第三項規定。
      ｅ、又根據依系爭案專利說明書內容所述，參加人（即系爭案創作人）亦只述
          及「數位化」字眼，而未詳述如何「數位化」並可具體實施之技術內容，
          顯然參加人亦將「數位化」當作已知技藝，就如同引證案一中亦只是述及
          引證案一可利用『微電腦程序控制』以做自動化控制，而未詳述具體技術
          。
      ｆ、另系爭案技術內容係植基於原告引證案一專利上，僅作傳動方式等效改變
          ，運用上完全沿襲引證案一訴求之技術內容及特徵功效，甚而有刻意抄襲
          之意思，蓋因：原告之公司八十四年獲得引證案一專利後，八十八年七月
          間參加人（即系爭案創作人）曾對引證案一提出舉發，但舉發不成立；又
          八十八年十一月參加人公司股東蔡岩倚及其合作同業大震公司張喜年亦曾
          對本公司專利提出舉發，結果舉發又不成立；又同一期間參加人公司股東
          蔡岩倚亦另模仿原告引証案專利，僅將直接傳動改為間接傳動而申請專利
          ，結果被原告異議成立；以上顯證參加人並未力圖創新，而是試圖單只作
          傳動方式之改變，矇混被告過關。而所有雙軸向位移的細節構造、技術、
          手段、功能原理等已於異議書裡面敘述的很清楚，可惜被告專利審查委員
          對於這些專業技術重點並未能了解，而未能做正確之判定。
      ｇ、又系爭案操作方式並無增加功能性，而引證案一設計在功能上已充分達到
          印刷製程所需，系爭案於印刷電路板行業之綠漆印刷製程不適用。
      ｈ、又原告之引證案一專利實施七年多來已成功銷售三千多台，已充分顯證原
          告引證案一設計之實施價值。而參加人系爭案設計可能尚未或無法具體實
          施，至今市場上尚未有利用實例（現場所操作之系爭案產品顯然為現場履
          勘而製作），因此，參加人所稱「其伺服馬達傳動方式動作比較快、比較
          穩，並可透過數位化設定使得位移量控制更準」、且強調引證案一具有「
          氣缸傳動有壓縮性，會振動」，及「微調鈕會因振動而離位」，這是一面
          之詞，因每次移位行程在5mm內，瞬間即完成並靜止，何來振動及速度差
          異之分別必要？又因可能隨時隨需要而調整，原告引證案一設計可在作業
          中隨時調整，不須如參加人設計之系爭案，須停機設定再啟動（此乃「人
          機介面」一般設定模式），影響生產順暢性，故原告引證案一設計不但較
          早於系爭案四年之久，且引證案一當時設計又比四年後之系爭案設計更具
          實用性與便利性。原告探討其因，可能是參加人還未完全弄懂製程上如何
          運用之故。況且，再加上伺服馬達與氣缸的成本差距有達幾十倍，原告合
          理懷疑其實施價值。
    ４、綜上所述，利用「引證案一」之主要結構與「馬達配合滾珠導螺桿傳動」之
        習知技藝，已可証明系爭案並非一符合專利法【進步性】之創作，而原審查
        委員之判定乃草率而不負責任之作法。
  Ｂ、被告主張之理由：
    １、起訴理由一為專利法條文引述。起訴理由二為條列原提異議理由書內之異議
        理由及與原證據二（第00000000號）之比對。起訴理由三係對再訴
        願駁回理由之引述。起訴理由四概謂「馬達及滾珠螺桿之傳動方式」似屬習
        知。
    ２、起訴理由五概謂以「馬達與滾珠導螺桿之傳動結構取代引證案一中之氣壓缸結
        構」，似非新穎及進步之創作，並另引新證據一：THK產品型錄（一九九四
        年）及新證據二：NSK產品型錄（一九九Ｏ年），謂其中有馬達配合導螺桿
        之構造云云。惟查原異議案之引證資料中，氣壓罐構造確實無法達成系爭案
        以馬達導螺桿傳動之斜行功效，故原引證案一的確無法證明系爭案有違專利法
        第九十八條規定之情事。
    ３、至於起訴階段所附新證據則因未經參加人答辯及被告審理，應不予受理，併
        予指明。
  Ｃ、參加人主張之理由：
    １、人類運用機器設備之主要目的不外乎在於提昇生產力，而機器設備演進則是
        依循人類經驗累積而逐步創造，從原始人工操作，到基礎機器設計而形成半
        自動操作模式，進而透過電腦等運算單元自動偵測計算而取代人工經驗，完
        成整套自動化流程，而前列演進三步驟（手動、半自動、全自動）正是目前
        各產業積極研發而期望儘速完成之目標，但是，既有工業技術雖已相當發達
        ，然對於網印機產業而言，則一直停滯不前，更進一步來說，傳統網印機之
        操作方式雖已運用部分機械取代部分人工，但事實上，對於網印過程發生之
        各項校對、計算、調整等技術，卻仍然完全依據人工手感、經驗等純人為判
        讀方式進行操控，而此一類型從履勘原告網印機中即可明確得知，其網印機
        如何達成錯位及對位效果，必須完全取決於操作者之經驗、與機器無關（請
        參閱當日履勘筆錄），相對於履勘參加人之網印機，則是讓使用者可以一固
        定數值操作，且數值設定是依網版之不同將經驗數值化（請參閱當日履勘筆
        錄），亦即參加人之網印機依循人類經驗累積對應於電腦運算而便利使用者
        操作之目的，而此一做法，自是符合前述產業對機器設備之演進，而提供「
        進步及程度」上之差異性，而此程度上之差異則提供以下便利操作之優越性
        ：
      ａ、現有購買網印機從事網印作業之相關產業，由於人工成本考量，部分產業
          均有外移至中國大陸或東南亞等人工價廉之地，即使在台灣設廠者也無不
          引進外勞進行網印作業操作，但由於人員培育在語言等限制下往往造成困
          境，尤其是原告網印機之操作模式必須依循使用者累積經驗方能正確以人
          體手部進行控制判斷，而應用於此一產業之一般正常學習曲線年限為三至
          五年左右，但是，基於法規限制（請參酌就業服務法第五章外國人之聘僱
          與管理相關法條），外籍勞工在台工作滿二年（最高可展延為三年）必須
          汰換，因而造成網印機業者無不對此相當困擾，而如何提供一可全自動操
          作模式或者將各網版錯位及對位數值納入電子流程，則是目前產業主要解
          決課題，而從參加人履勘產品中可明確看出，各式網版對位技術應取決之
          經驗值，經過歸納整理數值化，操作者可輕易由機台控制面板上之數位輸
          入鍵盤進行操控，主要目的則是以通用數字能讓操作者易於了解，去除語
          言隔閡，而確保網版印刷之精密作業，因此，將可降低學習曲線，而讓使
          用者可立即進入熟習操作模式，更有效解決傳統網印機之困擾。
      ｂ、對網印機自動化控制流程，參加人履勘之產品已提供解決方案，以現有電
          纜通訊傳輸技術發達，可將多台參加人之產品以同軸電纜線（CABLE）連
          接，並將此連接至一中控室，如此更可減少人力，直接透過中控室進行各
          機台操控，而更達產業關於全自動管理模式之進行。
    ２、專利法之立法目的於專利法第一條明述：「為鼓勵、保護、利用發明與創作
        ，以促進產業發展」，而系爭案申請新型專利，更見於第九十七條規定「稱
        新型者，為對物品之形狀、構造或裝置之創作或改良」、七十二年判字第一
        ０一三號「雖採用習知技術、材料，惟形狀、構造或裝置已屬首先創作並合
        於實用者，即得謂為新型」，及七十一年判字第六０八號「新型重在型之創
        新，故所用之原理相同，作用目的相同，惟若其構造設計上有不同者，仍不
        失其為新型」，徵諸各項法條判決，均說明專利並非對產業進步予以限制，
        更不是對其專利提供之功能給予保護，而應針對系爭案與引證案一之技術手
        段及實施方式是否相同而論斷專利成立性，從履勘原告及參加人產品並對照
        系爭案及引證案一圖示，關於系爭案與引證案一之結構比對，請分別參閱被
        告機關異議審定書、經濟部訴願決定書及行政院決定書，無論元件排列之構
        造組成、操作實施模式、傳動方式等，自型而體均無一相同，僅因系爭案及
        引證案一最後功能及目的均是達到網印機對位及錯位調整之論點，並不能做
        為系爭案不應取得專利之要素，更何況參酌如上列第一點陳述，系爭案有進
        步性、新穎性並增加功效更是無庸置疑，故原告僅以網印機最後相同調整結
        果為理由，顯然不當。
    理  由
壹、本案應適用之法律：
  一、按現行專利法已於九十年十月二十四日經修正公布實施。
  二、而參加人系爭案則係於八十七年一月二十三日提出申請，經被告機關審定給予
      新型專利權，並於八十七年十月十一日公告，則而依現行專利法法第一百三十
      四條第一項之反面解釋，本件系爭案有無不得給予專利權之事由，應適用核准
      審定時之法律（即八十三年一月二十一日修正公布之專利法）為斷，爰先此
      明之。
貳、依核准審定時專利法之規定，有關新型專利基本三要件具體內容之規定如下：
  一、按依核准審定時專利法第九十七條之規定；「稱新型者，謂對物品之形狀、構
      造或裝置之創作或改良」。再參酌核准審定時專利法第十九條之規定，足以明
      瞭所謂之「新型」乃係，「利用自然法則之技術思想，且具體地表現於物品之
      空間型態上」（亦即「新型」係佔據有一定空間的物品實體，為其形狀、構造
      或裝置上的具體創作或改良，並非僅屬抽象的技術思想或觀念）。
  二、又依核准審定時專利法第九十八條第一、二項之規定，新型如欲取得專利權者
      ，必須符合以下三項要件，即
    Ａ、產業上利用性：
      １、意義：
          即新型須可供產業上利用。此處所謂之「產業」，依據一般之共識，是指
          廣義的產業而言，故包含工業、礦業、農業、林業、漁業、水產業、畜牧
          業，輔助產業性之運輸業、交通業等等。
      ２、法律上之具體規定：
          即核准審定時專利法第九十八條第一項所規定，「凡可供產業上利用」之
          新型。
    Ｂ、新穎性：
      １、意義：
          所謂新穎性者，乃指新型在申請專利前從未被公開，因而從未被公眾所知
          或使用過之情形而言。
      ２、新型不具新穎性之情事（即核准審定時專利法第九十八條第一項第一款至
          第三款之規定）：
        ａ、申請前已見於刊物或已公開使用者。
        ｂ、有相同之發明或新型申請在先並經核准專利者（申請在先之新型，雖然
            實際上尚未公開，但以法律律擬制之手段，「視為」已公開）。
        ｃ、申請前已陳列於展覽會者。
      ３、例外不喪失新穎性之情形（規定於核准審定時專利法第九十八條第一項第
          一款及第三款但書）：
        ａ、因研究、實驗而發表或使用，於發表或使用之日起六個月內申請專利者
            。
        ｂ、陳列於政府主辦或認可之展覽會，於展覽之日起六個月內申請專利者。
      ４、新穎性之比較判斷方式：
        ａ、有關申請專利之新型，其新穎性判斷過程，除非是申請專利之新型在申
            請前自行公開，不然一定會有做為比對基礎之引證資料，而引證資料之
            種類可以做以下之分類：
          I、國內外另案已取得專利、並對外公開之發明案或新型案。
          II、在國內外市場上實際公開使用、而與申請案本身具有同一技術內容之
              產品。
        ｂ、在比較申請案與引證案一，以判斷申請案有無新穎性時，有二大要項：
          I、二者之「技術內容」是否同一，所謂「技術內容」同一，又可分為：
            (1)、創作目的同一（即欲解決之課題同一）。
            (2)、構造（包括採行之技術手段與作用）同一。
            (3)、功能（即創造或增進之效果內容）同一。
          II、引證資料所揭示之技術內容公開在申請案之申請日（或優先權日）之
              前。
        ｃ、又申請案與引證資料只要有些微之不同，且此等不同並非可由熟習該項
            技術者所直接推導者，申請案之新穎性即得確認。換言之，申請專利之
            新型，其新穎性比較易獲肯認。
    Ｃ、進步性：
      １、意義：
        ａ、係指申請專利之新型，運用申請當日之前既有之技術或知識。以完成其
            創作或改良之新型，必須該新型非為熟習該項技術者之一般技術知識所
            能輕易完成，具有比既有技術或知識增進功效、或具有新功效者。
        ｂ、新穎性與進步性係不同的基本要件。申請專利之新型與申請當日之前既
            有之技術或知識若有差異時，即有新穎性，〝有無進步性〞之問題，僅
            於有新穎性之情形下，始會產生。
      ２、法律上之具體規定：
          即核准審定時專利法第九十八條第二項所規定：「新型係運用申請前既有
          之技術或知識，而為熟習該項技術者所能輕易完成且未能增進功效時，雖
          無前項所列情事，仍不得依核准審定時專利法申請取得新型專利」。
      ３、進步性之比較判斷時，容許將兩個以上之引證資料予以組合，來進行判斷
          。
參、兩造爭執之要點：
  一、本案參加人之申請案「網印機之印刷台位移裝置」（下稱系爭案）係於八十七
      年一月二十三日提出。
  二、原告則引用以下數項資料，主張上開申請案不具新穎性及進步性，提出異議：
    Ａ、八十四年八月一日公告之第00000000號之「雙向移位網印檯」專利
        案（下稱引證案一）。
    Ｂ、第00000000號專利案ＰＯ一異議審定書（下稱引證案二）。
    Ｃ、第00000000號專利案ＮＯ一異議審定書（下稱引證案三）。
    Ｄ、新型九七二八二號「雙刀座調整裝置」專利權侵權案件之起訴書（下稱引證
        案四）。
  三、被告機關駁回原告之申請後，歷經訴願程序後，在本院行政訴訟中，兩造除同
      意將爭點集中在進步性之判斷（意即新穎性不再爭執）外，也將引證資料限於
      上開第00000000號之「雙向移位網印檯」專利案（即引證一），其他
      在異議階段檢討之引證資料均不再援用。
  四、因此本案之爭點將僅剩下系爭案與引證案一間，有關進步性之比較（即相較於
      引證案一而言，系爭案是否具備進步性）。
肆、本院之判斷：
  一、本案週邊技術背景之說明：
    Ａ、按專利案件，所涉及者為專業之技術，而技術事項復環環相扣，有時某些技
        術內容之正確理解，非從其週邊技術領域探究，將無由達成，本案正是如此
        ，爰予明如下。
    Ｂ、系爭案乃是「網印機之印刷台位移裝置」，此項新型專利技術內容，其與週
        邊技術領域之關連性有必要先予理解。依本院履勘及調查後所得之認知，可
        簡述如下：
      １、系爭案所謂之「網印機之印刷台位移裝置」乃是整個網印機械中之一部分
          技術。
      ２、而網印機則是用來印刷電路板，印刷方式如下：
        ａ、電路板乃是由一片片的金屬板層層積壓在一起，形成一個表面有凹凸之
            金屬裸板，表面必須再漆上以綠漆油墨，讓其不導電。但塗漆時，也不
            能將綠漆塗滿整個表面，特別是金屬裸板中之凹位部分不能上漆，必須
            保持金屬裸面狀態，以便導電。有些部分又須多印一些油墨，以確定其
            不導電性。
        ｂ、基於上述特殊需求，網印機在上漆印刷時，其所採用之方式則是先將金
            屬裸板置於面板上，面板上再放置一網版（以細線十字交錯編製而成，
            如同家中之紗窗一般，但精度及密度均要比紗窗為高），而將綠漆油墨
            塗在其上，隨後網版下放與置於面板上之金屬裸板趨近密接，而由刮施
            力於網版上，將附著於網版上之油墨能因施力結果脫離網版向下連著於
            金屬裸板上。但因為其力道極為薄弱，如果下方金屬裸板為凹下部位，
            則油墨雖然會向下沉，可是因為網版網孔表面張力之故，仍然繼續附著
            於網版上，而不會接觸到金屬裸板。
        ｃ、可是為求油墨確實附著於金屬裸板上之平面或凸面上，刮刀必須來回各
            一次，此時對金屬裸板之凹下部位而言，第一次刮刀刮過時，油墨仍然
            附著於網孔上，但當第二次刮刀再刮過來時，其上之油墨即可能會因為
            第二次之施力而最終滴落在金屬裸板之凹下部位，這樣整個印刷結果即
            算失敗，印刷之金屬裸板須加丟棄，不能作為電路板之成品。
      ３、而本件系爭案與引證案一（即「雙向移位網印檯」）所欲解決之技術課題
          ，則均相同，都是如何避免刮刀在網版上反覆施力時，將網版網孔上之油
          墨滴落在金屬裸板之凹下部位。其所採取之方式則是使用位移之方式，在
          面板下方再設計一個「位移板」，讓刮刀刮過第一次之後，整個面板進行
          位移，將網版下方所對應之金屬裸板位置改變，使網版上原來留有油墨之
          網孔（留有油墨是因為其原來對著金屬裸板凹下部位，油墨未滴落）不再
          對齊金屬裸板之凹下部位，而將不留油墨之網孔（不留油墨是因為其原來
          對著金屬裸板之平面或凸起部位，油墨已滴落在金屬裸板上）對齊該凹下
          部位，則第二次刮刀刮過時，凹下部位仍然不會有油墨滴下。
    Ｃ、但在解決技術課題所使用之手段上（即如何達成位移之結果），系爭案與引
        證案一卻使用了不同的方法：
      １、引證案一是使用比較老舊的「氣壓缸結構」，有關位移之橫向量與縱向量
          必須由使用者以手動方式調整橫向微調鈕與縱向微調鈕上刻度，才能確定
          位移量。而且其縱橫位移量之最小值各為０．０二公釐。
      ２、而系爭案則是採取新式之「伺服馬達驅動滾珠導螺桿之傳動結構」，以數
          位化之方式，可以由使用者在「銀幕」及「操控面板」前，直接按鍵輸入
          所欲位移之縱橫向量，來確定位移量。而且其縱橫位移量之最小值各為０
          ．０一公釐。
    Ｄ、以上週邊技術領域之認知，對本件系爭案進步性之判斷，具有極為重要之意
        義，爰在此先行明之。
  二、原告主張系爭案相較引證案一，不具備進步性，其最主要之重點可以簡單說明
      如下：
    Ａ、系爭案與引證案一在欲解決之技術課題上是相同的，而且有關所採行之技術
        手段構思（即「位移」概念）基本上也是相同的，二者唯一之不同點，僅在
        於「位移」所採用之方式而已，但是參加人系爭案所使用之位移方式，即「
        以伺服馬達驅動滾珠導螺桿之傳動結構」本身即屬一習知技術，故參加人之
        系爭案僅是把二個習知技術做簡單合併而成，為熟習該項技術者所能輕易完
        成者，故不具有進步性。
    Ｂ、其次，系爭案即使在位移操作上比原告簡單，在位移向量精度上，也比原告
        為精準，但這樣的「操作便捷性」與「向量精準性」，在整個技術領域中並
        沒有任何意義，因為：
      １、同一批電路板在印刷時，有位移量之調整值，仍是由使用網印機者，依其
          個人經驗慢慢試印修正，等到修正到最佳情況後，才把位移量固定，開始
          大量印刷，則在調整過程中，有無「數據化」對「使用便利性」而言，實
          在沒有太大之差異（因為對一個操作網印機之工人而言，眼觀銀幕用手按
          操作面板上之數字鍵來輸入縱橫位移量，與眼觀調整橫向微調鈕與縱向微
          調鈕上刻度來輸入縱橫位移量，實際上都是憑經驗去反覆修正，並無那個
          方法比較便捷可言）。等到位移量調整完畢後，開始量產時，二者都不須
          工人再去調整定位板之位移量，只須印完一片，再放一片對齊面板上之定
          位銷即可，每一片在位移時，其位移量都已是固定的，二者並無任何的不
          同。
      ２、而被告稱原告引證案一在位移時無法「斜行」云云，但「直行後再橫行」
          ，或「橫行後再直行」，其結果就是「斜行」，此時應該問的是原告引證
          案一之「氣壓缸結構」與參加人系爭案之「伺服馬達驅動滾珠導螺桿之傳
          動結構」在位移之速度有無差異﹖但實際上二者並無差異，此時參加人系
          爭案也無節約時間之功效增進可言。
      ３、至於「向量之精準性」部分，在電路板之印刷上並無任何意義，因為網版
          本身之張力、延伸性以及刮刀撓性、印刷深度、印刷速度等變數，即會造
          成拉網錯位變異到一至二公釐，而電路板之位移量需求最多也僅至０．０
          五公釐而已，所以每次調整值根本不會細微到０．０一公釐，故系爭案有
          關「向量精準」之程度，在電路板印刷技術領域中是無用的。
  二、本院則認為：
    Ａ、有關系爭案之「位移」方式（即「以伺服馬達驅動滾珠導螺桿之傳動結構」
        ）是否為習知技術，事實上，在本案中並不具有重要性，因為：
      １、依被告機關頒定之「專利審查基準」第二─二─一八頁所載，其判斷方式
          准許將二個先前技術之各片斷部分相互組合。因此如果「Ａ＋Ｂ之構件結
          合為習知技術甲」，而「Ｃ＋Ｄ之構件結合為習知技術乙」，且「甲、乙
          分屬不同技術領域」，若有人將習知技術甲之Ａ＋Ｂ構件中之Ｂ予以置換
          ，換為Ｄ，創造出一新技術內容丙，構件為Ａ＋Ｄ之結合。即使甲、丙屬
          於同一技術領域，丙技術內容不僅在新穎性得以肯認，進步性之判斷上，
          亦不會因為Ａ、Ｄ分屬既有技術，即被當然排除。因此丙技術內容一樣有
          可能取得專利權。
      ２、此外在新型專利之進步性判斷，依核准審定時專利法第九十八條第二項之
          規定內容足知，在新型案件，要認定新型不具進步性，必須同時滿足三項
          構成要件要素，即「運用申請前既有之技術或知識」，「熟習該項技術者
          所能輕易完成」，「未能增進功效」。此時只要申請專利之新型能增進習
          知技術內容所沒有之功效，其進步性即得確定。換言之，申請專利之新型
          ，如果能產生某一新功效或具有增進新型之某種功效時，即應認為「非屬
          熟習該項技術者所能輕易完成」。因此新創造之新型技術內容，即使利用
          到習知技術之全部內容或其構作之一部，只要其有功效之增進，進步性即
          獲肯認。
    Ｂ、因此在本院看來，系爭案構件中有關「以伺服馬達驅動滾珠導螺桿之傳動結
        構」是否為「習知技術」，就判斷系爭案是否具有「進步性」之爭點而言，
        毫無意義。而兩造間有關原告可否在行政訴訟審理中提出新證據資料來證明
        「系爭案之位移技術為習知技術」一節（就此原告提出了一九九四年ＴＨＫ
        產品型錄品型錄、一九九０年ＮＳＫ產品型錄等證據資料，並謂：「被告身
        為專利審查主管單位，對所審查專利案件相關技術領域內之技術，應有相當
        程度的瞭解始可為公平之審查，因此其提出之證據資料只能算是一種闡釋專
        業背景常識的補強性證據而已，並無不能提出之理由」云云；被告則主張以
        上新提出之證據資料，依系爭案審定時專利法第一百零二條第二項之反對解
        釋，法院不應再加斟酌），基於以上之理由，對本案之勝負判斷實不具有任
        何關鍵性之重要性，故本院不加以考慮，爰先此明之。
    Ｃ、但系爭案在「位移」方式上所採行、異於原告引證案一之技術內容，在該產
        業領域中是否真正具有功效上之增進，卻是本院最感疑惑之處。在這個爭點
        上，本院經過實際履勘原告引證案一與系爭案之成品外形與其運作過程後，
        認為原告之主張，在經驗法則上極具合理性，符合一般人常識性之認知。在
        這裏本院要特別指明：
      １、生產技術「數位化」之結果，如果不能因此而「自動化」或「標準化」生
          產過程，達成「節約生產成本」（包括人力成本與資源成本）與「確保產
          品品質」之功能，這樣的「數位化」是毫無意義的。主管機關在審查專利
          案件技術內容之進步性時，不能僅著眼於「技術內容」之核心，也應觀察
          週邊技術領域之配合條件，以判斷功效是否有實際之增進（舉例言之，如
          果將公路支線道拓寬為十線道之道路，但主幹道卻仍只有四線道，則支線
          道之拓寬對交通狀況之改善，是毫無助益的）。
      ２、但被告機關在本案中，就此一爭點，在判斷上卻有甚多盲點，其只注意到
          系爭案「可在兩定點間之任意位置停駐」（即具有「斜行功能」）、「具
          有微調功能」，「以數控馬達之驅動方式位移」，或許原告引證案一要達
          成斜行之結果，必須「先直行再橫行（或先橫行再直行）」，而其微調之
          精度不如系爭案；且其是以「氣壓傳動方式位移」。但是；「系爭案會因
          斜行方式之不同而動作比較快嗎﹖」「動作比較快，是否會帶來生產速度
          上之效能提昇﹖」「位移量數據化之結果能帶來整個生產流程之自動化嗎
          （或至少其中一部分生產流程予以自動化）﹖」「電路板印刷之位移精密
          度要求到底有多高，會高到０‧０一公釐嗎﹖」凡此種種問題，被告機關
          均未回應。
  三、參加人相關法律爭點不可採之理由：
    Ａ、按參加人主張：「其可將各式各樣不同網版之張力、延伸性等可變因素先透
        過經驗之累積予以數值化，再將此一數值輸入電子流程中來操控，使操作者
        能輕易操控，甚至可以將多部網印機之位移控制以電纜傳輸到中控室，由中
        控室來統一控管，如此做更可以節約人力，達成生產自動化之目的」云云。
    Ｂ、然查：
      １、本件系爭案之專利範圍只限於網印機之位移板，將其位移方式予以數據化
          ，但不及於「網版」部分，換言之，系爭案並未將網版部分之變化數值與
          移動亦予數據化，並與位移板之數據化功能連結，其還是要先以人之經驗
          去衡量判斷網版之相關可變數值，再將經驗數據化輸入微電腦中，這樣的
          操作方式，與引證案一幾乎完全相同（引證案一之操作，一樣也可以用紙
          筆寫下對每一種網版之經驗值，要求操作之工人按紙上記下之數值調整縱
          橫向之微調鈕）。
      ２、固然參加人若能將網版本身之相關變數一併予以數據化，其當然因此會產
          生自動化之功能，而參加人亦主張其有因此而自動化之潛力，這點本院充
          份明瞭，不過，目前專利法只打算授與一個已有實際功效的新型享有獨占
          性之權利，而無意對一個將來具有發展潛力之技術構思亦給予保護。因此
          如果參加人能進一步改良系爭案，將其數位化之程度向整個生產流程之上
          下游延伸，只要因此產生了自動化與精準化之結果，當然可以取得新的專
          利權，但其時點不應該是現在。
      ３、本院當然瞭解，專利法所稱之「進步性」是一種「程度上」之「進步」，
          可是這種「程度上有意義之進步」，必須在所屬技術領域內，具有可實際
          感受之經濟利益存在方可。而參加人所言：「以中控室中控多台網印機以
          節約人力」一節，由於網版本身之張力、延伸力與各台機器之刮刀撓性、
          印刷深度等等變數太多，所以實際操作上還是須由使用者，按每一機器之
          機械特質，各自調整其位移量，所以原告以上所言，只屬理論上存在之遠
          景，但目前環境中，不可能實際運作，也無「程度上之進步」可言。
  四、總結以上之說明，被告以參加人之系爭案具有進步性為由，而為異議不成立之
      審定，自嫌速斷，一再訴願決定未予糾正，亦非妥適，原告訴請撤銷自屬有據
      ，爰均併予撤銷。至於原告請求為異議成立之行政處分，本院前已言之，系爭
      案在其所屬技術領域內，到底有無功效增進可言，被告機關尚未針對原告之主
      張，為實質專業之判斷（例如電路板印刷所須之位移精度），全案仍有進一步
      斟酌之空間，有重新加以考慮之必要，則原告此部分請求尚有未當，應予駁回
      ，並依行政訴訟法第二百條第四款之規定，將全案發回被告機關重為決定。
據上論結，本件原告之訴為一部有理由，一部無理由，依行政訴訟法第二百條第四款
、第一百零四條、民事訴訟法第七十九條但書，判決如主文。
中　　華　　民　　國　　　九十一　　年　　　一　　　　月　　二十四　　　日
                                  臺北高等行政法院  第五庭
                                            審判長  法  官　姜素娥
      　　　　　　　　　　　　　　　　　　　　      法　官　林文舟
      　　　　　　　　　　　　　　　　　　　　      法　官　帥嘉寶
右為正本係照原本作成。
如不服本判決，應於送達後二十日內，向本院提出上訴狀並表明上訴理由，如於本判
決宣示後送達前提起上訴者，應於判決送達後二十日內補提上訴理由書（須按他造人
數附繕本）。
中　　華　　民　　國　　　九十一　　年　　　一　　　　月　　二十四　　　日
                                                    書記官  林麗美
